【裁判字號】    99,家訴,8
【裁判日期】    990817
【裁判案由】    請求分配剩餘財產等
【裁判全文】
臺灣彰化地方法院民事判決               99年度家訴字第8號
原      告  甲○○  
                      
訴訟代理人  林輝明律師
被      告  乙○○  
                        號
訴訟代理人  蔡瑞麒律師
上列當事人間請求請求分配剩餘財產等事件，本院於民國99年8
月3日言詞辯論終結，判決如下：
    主  文
被告應給付原告新臺幣伍萬壹仟貳佰貳拾伍元及自民國99年4月
30日起至清償日止，按年息百分之五計算之利息。
原告其餘之訴駁回。
訴訟費用由被告負擔百分之二，餘由原告負擔。  
本判決原告勝訴部分得假執行。但被告如以新臺幣伍萬壹仟貳佰
貳拾伍元為原告預供擔保後，得免為假執行。
原告其餘假執行之聲請駁回。
    事實及理由
一、程序事項：按訴狀送達後，原告不得將原訴變更或追加他訴
    ，但請求之基礎事實同一者，不在此限。民事訴訟法第255
    條第1項第3款定有明文。原告原起訴聲明請求被告應將坐落
    於彰化縣溪湖鎮○○段000地號土地上，門牌號碼彰化縣溪
    湖鎮西勢里○○路○○巷00號之房屋應有部分二分之一，移轉
    登記為原告共有。2.被告應將如附表編號1、3、5、7、10之
    站之加水站交付與原告。嗣又追加併變更聲明如後述第二、
    (一)聲明所示，核其依據均為夫妻財產分配之基礎事實均屬同
    一，故原告所為追加及變更聲明，合於上開規定，先予敘明
    。
二、原告部分：
  (一)、聲明：先位聲明部分：1.被告應將坐落於彰化縣溪湖鎮○○段0000地號地目田土地上，門牌號碼彰化縣溪湖鎮西勢
      里○路00巷00號之房屋應有部分二分之一，移轉登記為
      原告共有。2.被告應將附表十一站之加水站返還並交付與
      原告。3.被告應給付原告新台幣（下同）67萬元整，及自
      起訴狀繕本送達被告翌日起至清償日止，按年利率百分之
      五計算之利息。4.被告應給付原告新台幣（下同）575,
      000元整，及自起訴狀繕本送達被告翌日起至清償日止，
      按年利率百分之五計算之利息。併願供擔保，請准宣告假
      執行。備位聲明部分：1.被告應給付原告608,197元整，
      及自起訴狀繕本送達被告翌日起至清償日止，按年利率百
      分之五計算之利息。2.被告應給付原告新台幣（下同）67
      萬元整，及自起訴狀繕本送達被告翌日起至清償日止，按
      年利率百分之五計算之利息。3.被告應給付原告新台幣（
      下同）575,000元整，及自起訴狀繕本送達被告翌日起至
      清償日止，按年利率百分之五計算之利息。併願供擔保，
      請准宣告假執行。
  (二)、其主張略以：
    (1)緣原告於民國（下同）80年10月15日與被告結婚，頃年間
      ，雙方感情不睦，被告訴請判決離婚，嗣經台灣彰化地方
      法院以98年度婚字第133號判決離婚，於98年9月19日確定
      ，因兩造婚姻關係消滅後，依民法第1031條之1，原告得
      請求被告分配婚姻關係消滅時現存之婚後財產而提起本件
      訴訟。坐落於彰化縣溪湖鎮○○段0000地號地目田土地上
      ，門牌號碼彰化縣溪湖鎮西勢里○○路00巷00號之房屋，
      及如附表所示之加水站共計11站，現今雖為被告所有及占
      有中，惟上揭房屋及加水站當初之興建、設置費用，皆為
      原告於雙方婚姻關係存續中將經營加水站之所得，交付與
      被告掌理，故以被告之名義所興建，而加水站之鑰匙亦統
      籌交由被告保管之，是房屋及加水站皆為雙方之婚後財產
      ，應列入剩餘財產分配之財產。另原告於法定財產關係消
      滅時僅有郵局存款5,597元，是原告之剩餘財產為現金5,
      597元，從而，原、被告間確有剩餘財產之差額，且被告
      之母親丙○○○之證言並未經具結，實不足以採信，又被
      告之母親丙○○○迄今亦無法證明其確實有交付20萬元與
      被告，被告迄今亦無法舉證證明之，故無法證明被告確有
      出資設立三站加水站；再者，觀諸證人丁○○業已證稱：
      「(問：請問證人是否知道原告及他弟弟是否都有做加水
      站生意?)答：有的。(問：兩造結婚後有無設立加水站?)
      答：我兒子設的加水站，設立十幾年了。（問：請問證人
      兩造結婚時，被告有無工作?）沒有，都是原告載水在賺
      錢養家。（問：結婚之後到離婚之間是否知道被告有無在
      工作賺錢?）答：被告都沒有工作，她都在家裡。」，是
      以附表所示十一站之加水站，皆係原告以其工作所得出資
      所設立，原告於82年10月23日即已設立○○企業行從事各
      種塑膠桶及五金零件等買賣批發，被告於婚後並無工作，
      兩造婚後之家庭經濟收入來源，確實皆為原告先前工作及
      嗣後經營加水站之所得，加水站亦係原告出資所設立，是
      依民法第1017條第1項前段之規定，該十一站加水站既係
      由原告出資設立，即為原告之婚後財產，並為原告所有。
      從而，原告爰依民法第767條之規定，請求被告返還並交
      付附表所示之十一站加水站；退步言之，若鈞院認為兩造
      迄今均無法證明附表所示十一站加水站為原告或被告所有
      之財產，即應推定系爭十一站加水站為原、被告共有，原
      告爰據此請求被告交付附表所示編號1、3、5、7、10五站
      之加水站交付與原告，爰依民法第1030條之1規定，請求
      被告分配婚姻關係消滅時現存之婚後財產，亦即被告應將
      座落於彰化縣溪湖鎮○○段0000地號地目田土地上，門牌
      號碼彰化縣溪湖鎮西勢里○○路00巷00號之房屋應有部分
      二分之一，移轉登記為原告共有；並將附表編號1、3 、5
      、7、10五站之加水站交付與原告。
    (2)原告於82年11月8日購買00-000大貨車一輛，價金為70萬
      元，作為原、被告經營加水站載運貨物之用，惟該貨車乃
      由原告先行之出資，是被告承諾願以分期付款之方式來償
      還原告購車之價金，有原、被告雙方於97年6月7日訂立之
      書據為憑，書據內容約略為：「因乙方在民國82年11月8
      日先出資購買一輛00-000大貨車的金額，為了保障乙方的
      權利，甲方願意分期付款的方式來償還乙方購車金額，如
      果乙方拿到付款金額請務必簽收，以表示收到款項，立書
      為憑證。」，原告確無免除被告償還00-000大貨車價金之
      債務，按「當事人互相表示意思一致者，無論其為明示或
      默示，契約即為成立。」，民法第153條第1項定有明文。
      本件被告與原告訂立系爭償還大貨車價金之協議書，被告
      並無受任何詐欺脅迫之情事，被告並係出於自由意志而主
      動與原告訂立，被告即應受該協議書之拘束，而負有償還
      大貨車價金之義務；從被告亦已依協議書之內容，於97
      年6月7日給付原告3萬元整，更可證被告係出於自由意志
      訂立系爭協議書，被告確實願分期給付原告於82年11月8
      日先行出資購買大貨車之價金；再者，觀諸上揭協議書之
      內容，更明確載明：「因乙方在民國82年11月8日先出資
      購買一輛00-000大貨車的金額，為了保障乙方的權利，甲
      方願意分期付款的方式來償還乙方購車金額，如果乙方拿
      到付款金額請務必簽收，以表示收到款項，立書為憑證。
      」，從而，訂立系爭協議書之緣由，僅係因原告於82年11
      月8日先行出資購買大貨車之價金，故被告事後願意償還
      原告該先行出資部分，並非如被告所聲稱：「被告係依原
      告於82年所購買之全數價款，向原告購買前開大貨車」，
      被告此部分所述之事實，顯係被告自行捏造而不可採，此
      觀諸協議書之內容，雙方並無做如此之約定即可稽；另觀
      諸證人丁○○業已證稱：「（問：請問證人原告買車的款
      項是原告向你借的或是妳贈與?）答：是原告借的，他說
      要慢慢還。」，該筆大貨車價金既係原告向丁○○所借，
      亦要歸還，原告即不可能免除被告償還大貨車價金之債務
      ，又原、被告雙方係於97年6月7日訂立償還價金之書據時
      ，如被告所述，此時雙方感情已不佳，嗣後被告亦向鈞院
      訴請裁判離婚，觀諸常理豈有可能原告會再免除被告此等
      債務；且若原告有免除被告本件大貨車價金之債務意思，
      何以原告最終並無將收據返還與被告，此亦顯與常理不符
      。再觀諸證人丁○○亦已證稱：「（問：原告與他兒子、
      女兒相處情形為何?）答：知道他們不曾叫他父親，也不
      叫我們。（問：：是何人不叫何人?）答：我孫子不叫原
      告也不叫我們。我們叫他們他們也不敢回應。」，原告與
      證人戊○○間父子感情因不知何因確實有問題而不佳，否
      則何以在證人丁○○面前竟未曾看見戊○○稱呼其父親及
      奶奶。又證人戊○○之證言亦未經具結並無證據能力，故
      其證言顯係迥護被告之詞，與事實不符並不可採，由原告
      迄今仍持有該等收據即可證，原告從未有免除被告償還大
      貨車價金之債務意思。被告於97年6月7日給付原告3萬元
      後，並無再給付任何款項，從而，原告爰請求被告給付尚
      未償還之購車價金67萬元。
    (3)原告請求被告分配自98年11月19日兩造離婚之日前一整年
      ，被告收取加水站之營收575,000元部分：由被告於鈞院
      99年4月29日之庭中所庭呈之加水站平均每日販賣表可知
      ，附表所示十一站加水站每月平均可販賣10,650桶水（
      355桶×30天＝10,650），每桶10元，是每個月十一站加
      水站營收106,500元，一年之營收即為1,278,000元（106,
      500元×12個月＝1,278,000元），扣除十一站加水站一年
      之租金128,000元，一年實收1,150,000元，此皆營收金額
      皆為被告所收取，此部分原告乃係依據被告之提供之加水
      站平均每日販賣表計算而來，實屬有據，非被告所稱：「
      純屬原告自己之想像」云云，是以，原告爰再請求被告分
      配系爭加水站於雙方98年11月19日離婚判決確定前一年之
      加水站實收金額575,000元。
    (4)原告確有積欠戊○○、己○○扶養費用，惟該筆扶養費之
      請求權人仍係受扶養人戊○○、己○○，被告並非受扶養
      權利人，故被告主張抵銷並無理由：按「父母對於未成年
      子女之扶養義務，不因結婚經撤銷或離婚而受影響」民法
      第1116條之2定有明文。是以，受扶養權利者乃未成年子
      女，並非父或母之一方；再按「二人互負債務，而其給付
      種類相同，並均屆清償期者，各得以其債務，與他方之債
      務，互為抵銷。」民法第334條第1項亦定有明文。準此，
      依台灣彰化地方法院98年度婚字第133號民事判決，原告
      固應給付戊○○、己○○扶養費用，然其受扶養權利人乃
      係戊○○、己○○二位未成年子女，被告僅係代未成年子
      女收取此扶養費之人，實不得以此遽論原告對被告就未成
      年子女之扶養費具有何法律上之請求權。是以，原告對被
      告並無扶養義務，被告並非系爭扶養費用之權利人，原告
      對被告並無負有該等債務。是以，被告既對原告未存有何
      債權關係，被告以原告積欠未成年子女扶養費為由，對原
      告主張抵銷，與前開法條規定之須二人互負債務要件不符
      ，被告此部分主張應為無理由等語。
    (5)若鈞院認為夫或妻請求分配剩餘財產者，僅為雙方財產『
      價額』之差額，而非特定財產，原告亦請求被告分配婚後
      財產之差額，亦即，系爭房屋之價值為666,393元，原告
      請求被告分配剩餘財產之差額333,197元。再者，若鈞院
      認為附表所示十一站加水站並非原告所有或並非兩造所共
      有，而應列為夫妻剩餘財產分配中，原告爰請求加水站價
      值每站以一萬元計算，嗣改稱依加水站每站價值為5萬元
      ，共11站，價值共為55萬元，是以，原告請求被告分配剩
      餘財產之差額275,000元等語。
三、被告則聲明求為判決駁回原告之訴及假執行之聲請，如受不
    利判決，願供擔保請准宣告免為假執行，並答辯略以：
  (一)自民法第1030條之1第一項之規定以觀，夫或妻於法定財產
    制消滅時，所得向對方請求者，乃雙方婚後財產扣除婚姻關
    係存續中所負債務後，「剩餘差額」之二分之一。換言之，
    請求分配剩餘財產，必先將雙方所有財產換算成價額，始能
    計算期間之差額，且夫或妻所能請求者，亦為雙方財產價額
    之「差額」，而非特定之財產。原告先位請求被告將其所有
    座落於彰化縣溪湖鎮○○段0000地號土遞上之房屋（門牌號
    碼為彰化縣溪湖鎮西勢里○○路00巷00號之房屋）應有部分
    二分之一移轉登記為原告共有，乃係請求原告將其特定財產
    二分之一移轉予被告，核以上開說明，原告之請求與民法
    1030 條之1第一項之規定要有不合，鈞院自不應予以准許。
    又原告雖請求被告交付五座加水站予原告，惟查，原告起訴
    狀附表所列編號1、2、6三座加水站，乃被告之母親於86年
    間贈與被告20萬元所設，嗣後該三座加水站生意不錯，慢慢
    才以所賺之盈餘繼續投資開設加水站，終至11座加水站；是
    以，編號1、2、6三座加水站，既係以被告所受贈與之資金
    所設，其所有權自為被告所有，且該三座加水站乃為被告所
    受贈與物之變更，依民法第1030條之1第1項之規定，自無庸
    列入夫妻剩餘財產之分配，其餘8座加水站，雖係以前開三
    做加水站之盈餘慢慢開設建立，然該8座加水站向由原告與
    被告二人共同經營，並未明確區分該8座加水站之所有權究
    竟歸屬何人。故兩造就該8座加水站之關係，似乎比較類似
    於合夥關係，故原告以民法1030條之1所定之夫妻剩餘財產
    分配請求權為其請求權基礎，實有可議之處，退萬步言，如
    認該8座加水站為原、被告之婚後財產，惟原告請求被告將
    「加水站」交付予原告云云，如前所述，亦與民法第1030條
    之1之規定不符。原告之母丁○○所為之證詞，亦僅表示原
    告有向其借錢買車，買車之後並無再向其借金額比較大的款
    項，故由丁○○之證詞，亦無法證明系爭十一座加水站係原
    告出資設立。原告又追加請求加水站營收575,000元，然被
    告經營加水站並非每月均有如此數額收入，被告經營加水站
    除租金支出外，因原告長期不協同經營，被告須另請人載水
    ，補水，須支付工資予他人，又被告目前在外租屋，每月需
    支付房租，又須扶養二名子女，故加水站收入支付上開費用
    後，已無剩餘，此應由原告舉證證明被告果有此數額之剩餘
    財產，否則鈞院應駁回原告之請求。
  (二)請求償還價金部分：原告雖於82年11月間購買00-000大貨車
    一輛，然並非作為原、被告經營加水站之用，因為，被告乃
    於86年間因受贈20萬元，始開始經營加水站，原告購買上開
    大貨車，係為其所獨資設立之「○○企業社」經營「各種塑
    膠桶及五金零件買賣批發」之用，此亦可由原告所提出原證
    五所附之汽車新領牌照登記書、統一發票等資料上所載之買
    受人均為「○○企業社」為證。嗣後，該大貨車才為原、被
    告經營加水站使用；兩造自87年開始，感情即為不睦，且於
    89年12月間，原告更動手毆打被告，期後，雙方即漸行漸遠
    ；97年間，雙方常為家中經濟問題發生爭執，原告斯時常常
    不願正常工作，且以上開大貨車為其所買為由，威脅拒絕讓
    被告經營加水站使用；被告相當無奈，不得已與原告協議，
    由被告依原告於82年所購買之全數價款，向原告購買前開之
    大貨車，而原告同意讓被告以分期付款之方式，攤還該車款
    ，故始由被告書立如原告所附原證六所示之字據；職是，被
    告所以書立字據、同意分期付款予原告之真意，一方面，乃
    係為購買前開大貨車經營加水站使用，不願再受原告要脅；
    另一方面，因當時被告已有與原告離婚之念頭，故欲藉多給
    付原告一些金錢，換取能較順利結束雙方之婚姻。否則，該
    大貨車購買之目的乃為原告所使用，且自購買迄97年止，又
    已歷時約15年，被告何需依原告於82年間購車原價，向原告
    購買？然原告嗣後並未將上開大貨車過戶、交付予被告使用
    ，更進而將該大貨車報廢，故被告於給付原告三萬元後，即
    未再給付。上開大貨車既因原告單方面之問題，業已報廢，
    故原告對於兩造所為之買賣契約，業以為給付不能，且給付
    不能之原因，乃可歸責於原告。故被告乃依民法第256條之
    規定，以本書狀為意思表示，解除雙方之買賣契約。是以，
    兩造間之買賣契約既已解除，原告請求被告給付契約價金自
    無理由。退萬步言，如認被告無法證明兩造間就上開貨車有
    買賣契約存在，惟於97年11月間，因原告已不工作，家庭費
    用支出均仰賴被告經營加水站支付。被告遂向原告說：「家
    庭費用都是我出，這樣我哪有錢付你車子的錢？」等語，原
    告甲○○辯稱：「那沒關係，車子的錢就不用了，不用再提
    起了」等語，足徵於97年11月間，原告已經向被告為免除債
    務之意思表示，被告自無積欠原告任何債務。
  (三)兩造對於加水站之價值，於鈞院第一次開庭時，即合意每座
    加水站以新台幣一萬元計算，原告片面主張每站加水站之價
    值為五萬元，被告並不同意，加水站之價值仍應以每站一萬
    元計算。若鈞院認為原告就加水站部分，仍得以夫妻剩餘財
    產請求權請求分配，則本案被告應受分配計算之婚後財產為
    ：房屋（價值666,393元）及8座加水站（價值80,000元），
    共計為746,393元，減去原告之婚後財產5,597元，為740,
    796元，故原告可請求之剩餘財產差額為370,398元。查被告
    於98年間曾因傷害事件，向原告請求損害賠償，經鈞院員林
    簡易庭以98年度員簡字第181號判令原告甲○○應給付被告
    乙○○30,000元，及自民國98年6月12日起至清償日止，按
    週年利率5％計算之利息，嗣後並已確定；又被告乙○○於
    98 年間請求與原告甲○○離婚，經鈞院以98年度婚字第133
    號判准兩造離婚，並判令原告甲○○應自該判決確定之日起
    （該判決業於98年9月9日確定）至101年4月7日止，給付被
    告乙○○扶養未成年子女戊○○費用每月4788元、至000年0
    月00日止，給付被告乙○○扶養未成年子女己○○費用每月
    4788元，如有一期未付，視為全部到期，嗣後亦已確定。上
    開二判決確定後，原告甲○○迄今均未依判決給付被告乙○○任何金錢，因此，依上開二判決所示，原告甲○○迄今至
    少積欠被告乙○○534,387元（損害賠償部分：30000+30000
    ×5%×11/ 12=31375；戊○○扶養費部分：4788x30+4788x2
    9/31= 148119；己○○部分：4788x80+4788x12/31 =384893
    ）。是以，被告乙○○爰以此部之債權，與應給付原告甲○○之金額互為抵銷。又證人戊○○對於原告甲○○之行為，雖
    有不滿，但仍相當尊重父親，詎原告竟為自身之狡辯，不惜
    捏造「證人要稱呼原告及原告母親「爸爸及阿嬤」時，都要
    看被告之臉色」等情事，主張證人戊○○有偏頗被告之情事
    ，甚至欲傳喚原告之母親到庭作證，證明原告與戊○○之感
    情不佳；原告此種為了訴訟，完全置家庭倫理、親情於不顧
    之作法，實令人相當心寒；再者，證人戊○○到庭作證時，
    原告之訴訟代理人乃有時間詢問證人問題，然原告之訴訟代
    理人並未問及證人戊○○「得以明確知悉原、被告間係在談
    論車款之事」，卻於事後主張證人並未敘明，而有避重就輕
    之情事，亦令人費解等語。
四、得心證之理由：
（一）兩造於80年10月15日結婚，經本院98年度婚字第133號判
      決離婚確定，業據本院調閱上開卷宗查明無誤，且為兩造
      所未爭執，堪信為真實。
（二）原告主張附表所示十一站之加水站，皆係原告以其工作所
      得出資所設立，原告於82年10月23日即已設立○○企業行
      從事各種塑膠桶及五金零件等買賣批發，被告於婚後並無
      工作，兩造婚後之家庭經濟收入來源，確實皆為原告先前
      工作及嗣後經營加水站之所得，加水站亦係原告出資所設
      立，為原告之婚後財產，並為原告所有等語，為被告所否
      認，並辯稱附表所列編號1、2、6三座加水站，乃被告之
      母親於86年間贈與被告20萬元所設，嗣後該三座加水站生
      意不錯，慢慢才以所賺之盈餘繼續投資開設加水站，終至
      11座加水站；是以，編號1、2、6三座加水站，既係以被
      告所受贈與之資金所設，其所有權自為被告所有，且該三
      座加水站乃為被告所受贈與物之變更，依民法第1030條之
      1第1項之規定，自無庸列入夫妻剩餘財產之分配，其餘8
      座加水站由原告與被告二人共同經營，並未明確區分該8
      座加水站之所有權究竟歸屬何人等語。證人即原告之母丁○○僅到庭證述略謂：本來是二兒子在做加水站，後來載
      運不來，才請原告載運，我出多少本金也忘記了，原告向
      我借。借款是要買東西，如修理音響，借沒多少錢等語，
      對於原告如何出資設立加水站，陳述多語焉不詳，自難遽
      信；而被告之母丙○○○則到庭證述略以：被告有跟我講
      她沒錢設立加水站，我有拿20萬元給她，我是給他不用還
      ，已經十多年了。是以現金交付給被告，交款地點在埔鹽
      鄉○○的租住處給的等語，證述內容詳實明確，應屬可採
      ；又關於其餘8座加水站，則因兩造均未能舉證證明係自
      己所有之財產，依民法第第1017條規定，推定為兩造共有
      。綜上所述，原告上開舉證，均有所不足，難認系爭如附
      表所示之加水站為原告單獨所有，故原告聲明求為判決被
      告應將附表十一站之加水站返還並交付予原告，既屬無據
      ，為無理由，應予駁回。
（三）按民法第1005條規定：「夫妻未以契約訂立夫妻財產制者
      ，除本法另有規定外，以法定財產制，為其夫妻財產制。
      」；又依91年6月26日修正公布之民法第1017條規定：「
      夫或妻之財產分為婚前財產與婚後財產，由夫妻各自所有
      。不能證明為婚前或婚後財產者，推定為婚後財產；不能
      證明為夫或妻所有之財產，推定為夫妻共有。夫或妻婚前
      財產，於婚姻關係存續中所生之孳息，視為婚後財產。夫
      妻以契約訂立夫妻財產制後，於婚姻關係存續中改用法定
      財產制者，其改用前之財產視為婚前財產。」，而同日修
      正公布之民法親屬編施行法第6條之2則規定：「中華民國
      九十一年民法親屬編修正前適用聯合財產制之夫妻，其特
      有財產或結婚時之原有財產，於修正施行後視為夫或妻之
      婚前財產；婚姻關係存續中取得之原有財產，於修正施行
      後視為夫或妻之婚後財產。」。查兩造於80年10月15日結
      婚，經本院98年度婚字第133號判決離婚確定，已如前述
      ，兩造於91年6月26日民法親屬編修正公布前，並未約定
      夫妻財產制，此自應以法定財產制為夫妻財產制，即係以
      聯合財產制為夫妻財產制，而在上述夫妻財產制條文修正
      後，其二人則應依上述新制為其法定夫妻財產制，故有關
      其二人夫妻財產制之相關規定，均應依修正後條文以明權
      益。
（四）次按法定財產關係消滅時，夫或妻現存之婚後財產，扣除
      婚姻關係存續中所負債務後，如有剩餘，其雙方剩餘財產
      之差額，應平均分配。但因繼承或其他無償取得之財產及
      慰撫金不在此限。民法第1030條之1第1項定有明文。兩造
      既以通常法定財產制為夫妻財產制，因此，剩餘財產之計
      算為：婚後財產－婚後負債－因繼承取得之財產－因無償
      取得之財產－慰撫金＝各自之剩餘財產（負數以零計算）
      ；（剩餘財產多者－剩餘財產較少者）÷2＝平均分配額
      （剩餘財產少者得向多者請求剩餘財產分配之數額）。本
      件兩造未約定夫妻財產制，法定財產制關係因兩願離婚而
      消滅，茲本於辯論主義，以當事人所聲明及所主張者為限
      ，將得列為剩餘財產者分述如次：
      1.原告剩餘財產部分：
      原告主張其財產及債務以5,597元計等語，被告對此未
        加爭執，堪信為真實。
      11座加水站部分，依前所述，附表編號1、2、6三座加
        水站，係以被告所受贈與之資金所設而為被告所有，此
        等無償取得之財產，應予扣除，不列入剩餘財產分配計
        算之內。其餘8座加水站，則因兩造均未能舉證證明係
        自己所有之財產，依民法第第1017條規定，推定為兩造
        共有。原告先主張加水站每座以1萬元計，為被告所認
        同，嗣原告改主張加水站每座以5萬元計，為被告所否
        認。惟不論以何種價值計算，均不影響剩餘財產分配之
        結果，因兩造取得婚後財產之8座加水站價值均數相當
        ，各為8萬元（以1萬元計）或40萬元（以5萬元計）之
        一半，即4萬元或20萬元。
      則被告剩餘財產應為45,597元或205,597元。
      2.被告剩餘財產部分：
      原告主張被告所有門牌號碼彰化縣溪湖鎮西勢里○○路
        00巷00號之房屋，價值為666,393元等語，而被告亦以
        此為計算被告婚後財產之房屋價值，故系爭房屋價值即
        以666,393元計。
      原告復主張附表所示十一站加水站一年實收1,150,000
        元，原告可分配575,000元等語，則為被告所否認，而
        原告並未能舉證以實其說，故原告此部分主張，即屬乏
        據，不能採信。
      11座加水站部分，依前所述，附表編號1、2、6三座加
        水站，係以被告所受贈與之資金所設而為被告所有，此
        等無償取得之財產，應予扣除，不列入剩餘財產分配計
        算之內。其餘8座加水站，則因兩造均未能舉證證明係
        自己所有之財產，依民法第第1017條規定，推定為兩造
        共有。原告先主張加水站每座以1萬元計，為被告所認
        同，嗣原告改主張加水站每座以5萬元計，為被告所否
        認。惟不論以何種價值計算，均不影響剩餘財產分配之
        結果，因兩造取得婚後財產之8座加水站價值均數相當
        ，各為8萬元（以1萬元計）或40萬元（以5萬元計）之
        一半，即4萬元或20萬元。
      則被告剩餘財產應為706,393元或866,393元。
      3.剩餘財產分配：
        依上所示，剩餘財產較多者為被告，剩餘財產較少者為
        原告，兩造間之差額為660,796元【（被告706393－原
        告45597）＝660796；或（被告866393－原告205597）
        ＝660796】。因此剩餘財產少者即原告得向多者即被告
        請求剩餘財產分配，倘若依民法第1030條之1第1項規定
        以平均分配計算，得請求之數額為330,398元【（被告
        706 393－原告45597）÷2＝330398；或（被告866393
        －原告205597）÷2＝330398】。
      4.按剩餘財產較少之一方配偶，對剩餘財產較多之他方配
        偶得請求雙方剩餘財產差額二分之一，此種請求權乃債
        權，並非對個別不動產上之物權，其債權之計算乃為財
        產總價值的二分之一係以價額計算，是依民法第1030條
        之1規定，所得主張之權利，乃抽象之債權，而非對特
        定之物（動產或不動產）所得主張。故原告基於剩餘財
        產分配請求權，聲明求為判決被告應將系爭房屋應有部
        分二分之一，移轉登記為原告共有，以及被告應將附表
        所示編號1、3、5、7、10五站之加水站交付與原告，揆
        諸前開說明，與法不合，不能准許，應予駁回。
      5.惟按民法第第1030條之1第2項復規定：「依前項規定，
        平均分配顯失公平者，法院得調整或免除其分配額。」
        ，其立法理由即謂：「按法定財產制關係消滅時，以夫
        妻雙方剩餘財產之差額平均分配，方為公平，亦所以貫
        徹男女平等之原則。例如夫在外工作，或經營企業，妻
        在家操持家務、教養子女，備極辛勞，使夫得無內顧之
        憂，專心發展事業，其因此增加之財產，不能不歸功於
        妻子之協力，其因此所增加之財產，不能不歸功於妻子
        之協力，則其剩餘財產，除因繼承或其他無償取得者外
        ，妻自應有平均分配之權利，反之夫妻易地而處，亦然
        。爰增設本條第一項規定。惟夫妻之一方有不務正業，
        或浪費成習等情事，於財產之增加無貢獻者，自不能使
        之坐享其成，獲得非分之利益，此際如平均分配，顯失
        公平，應由法院酌減其分配額或不予分配，爰增設第二
        項。」、「為因應具體個案之需要，且經法院審酌後雖
        予酌減亦難符合公平時，應予法院得調整或免除其分配
        額之權利，爰於第二項增列。」。經查：被告所辯97年
        間，雙方常為家中經濟問題發生爭執，原告常不願正常
        工作等語，業據證人即兩造之子女戊○○到庭證述略謂
        原告在97年6月7日還車子的錢之後不久，一直到離婚為
        止都沒有工作，也沒有賺錢，生活開支都是母親在支應
        等語明確，堪認原告對於家庭財產之增加既無貢獻，如
        仍准許原告請求平均分配剩餘財產，自有顯失公平之情
        形，故本院斟酌兩造對於家庭及事業之貢獻以及原告未
        工作，被告支應家庭生活費用及為子女之實際照顧者等
        情節，認原告得向被告請求剩餘財產分配之數額，應調
        整原告之分配額為剩餘財產差額的八分之一，亦即為
        82,600元（660796×1/8＝82600。元以下四捨五入）。
        故原告得向被告請求剩餘財產分配之數額為82,600元。
        其餘逾此範圍之請求，則無理由，不能准許。
（五）原告另主張其於82年11月8日購買00-000大貨車一輛，價
      金70萬元，被告承諾願以分期付款之方式來償還原告購車
      之價金，被告亦已依協議書之內容於97年6月7日給付原告
      3萬元，原告從未有免除被告償還大貨車價金之債務意思
      ，請求被告給付尚未償還之購車價金67萬元等語，被告則
      辯稱原告以上開大貨車為其所買為由，威脅拒絕讓被告經
      營加水站使用；被告相當無奈，不得已與原告協議，由被
      告依原告於82年所購買之全數價款，向原告購買前開之大
      貨車，而原告同意讓被告以分期付款之方式，攤還該車款
      ，然原告嗣後並未將上開大貨車過戶、交付予被告使用，
      更進而將該大貨車報廢，故被告於給付原告三萬元後，即
      未再給付，原告對於兩造所為之買賣契約，業以為給付不
      能，且給付不能之原因，乃可歸責於原告。故被告乃依民
      法第256條之規定，以答辨狀為意思表示，解除雙方之買
      賣契約等語。按民法第256條規定，債權人於有第226條之
      情形時，得解除其契約，在雙務契約，債權人解除契約，
      即可免除自己之對待給付，故依民法第256條契約一方
      當事人陷於給付不能時，他方當事人得無待催告逕行解除
      契約之規定，以訴狀之送達為解除契約之意思表示，於法
      即屬有據（最高法院85年度台上字第1579號裁判；81年度
      台上字第2783號裁判可資參照）。經查：兩造固於97年6
      月7日訂立之契約，內容謂：「因乙方（甲○○）在民國
      82 年11月8日先出資購買一輛00-000大貨車的金額，為了
      保障乙方的權力，甲方（乙○○）願意分期付款的方式來
      償還乙方購車金額，如果乙方拿到付款金額請務必簽收，
      以表示收到款項，立書為憑證。」，以及「付款日期97年
      6月7日先付款3萬元整」之事實，有該書據在卷可稽，堪
      認兩造間就系爭大貨車有買賣契約存在。然被告所辯原告
      已將系爭大貨車報廢等語，為原告所自認（見99年3月16
      日言詞辯論筆錄），且有公路監理電子閘門車號查尋車籍
      資料表可佐，原告既已將系爭貨車報廢而無從交付移轉與
      被告，自已屬給付不能，且係可歸責於原告所致，故被告
      以答辯狀之送達向原告為解除契約之意思表示，該答辯狀
      亦於99年3月16日經原告訴訟代理人簽收，自已發生解除
      契約之效力，揆諸上開說明，被告解除契約即可免除自己
      之對待給付，故原告再主張被告應給付67萬元及法定利息
      ，為無理由，不能准許，應予駁回。
（六）綜上，原告得向被告請求之數額，為82,600元。另按「二
      人互負債務，而其給付種類本同，並均屆清償期者，各得
      以其債務與他人之債務，互相抵銷」。民法第334條前段
      定有明文。查：
    被告辯稱98年間曾因傷害事件，向原告請求損害賠償，經
      鈞院98年度員簡字第181號判令甲○○應給付乙○○
      30,000元，及自民國98年6月12日起至清償日止，按週年
      利率5 ％計算之利息並已確定，故以此部之債權（損害賠
      償部分：30000+30000×5%×11/ 12=31375），與應給付
      原告甲○○之金額互為抵銷等語，業據其提出98年度員簡
      字第181號判決暨確定證明書為證，原告既未能證明已給
      付此等債務，原告對於被告既負有此債務，被告於訴訟中
      為上開抵銷之意思表示（亦即本金加11個月之利息），故
      二相抵銷後，原告得向被告請求之數額為51,225元（8260
      0-31375＝51225）。
    另被告再辯稱98年度婚字第133號判決令原告甲○○應自
      該判決確定之日（98年9月9日確定）起至101年4月7日止
      ，給付被告乙○○扶養未成年子女戊○○費用每月4788元
      、至105年5月21日止，給付被告乙○○扶養未成年子女己○○費用每月4788元，如有一期未付，視為全部到期，嗣
      後亦已確定，原告甲○○迄今均未依判決給付，故以此部
      之債權（戊○○扶養費部分：4788x30+4788x29/31=14811
      9；己○○部分：4788x80+4788x12/31 =384893）與應給
      付原告甲○○之金額互為抵銷等語，原告則主張雖積欠戊○○、己○○扶養費用，惟該筆扶養費之請求權人仍係受
      扶養人戊○○、己○○，被告並非受扶養權利人，故被告
      主張抵銷並無理由等語。按父母對於未成年之子女，有保
      護及教養之權利義務；而父母對於未成年子女之扶養義務
      ，不因結婚經撤銷或離婚而受影響，民法第1084條第2項
      、第1116條之2分別定有明文。法院依民法第1055條之規
      定，為酌定、改定或變更時，得命交付子女、未行使或負
      擔權利義務之一方與未成年子女會面交往之方式與期間、
      給付扶養費、交付身分證明文件或其他財物，或命為相當
      之處分，並得訂定必要事項。前項扶養費之給付，法院得
      依聲請或依職權，命為一次給付或分期給付。分期給付遲
      誤一期履行者，其後之期間視為亦已到期，為非訟事件法
      第127條第1項、第2項所明定。對於未成年子女行使或負
      擔權利義務之一方依民法第1055條第4項規定請求法院酌
      定權利義務行使負擔之內容及方法時，得併請求未行使或
      負擔權利義務之一方向其給付所應負擔之子女扶養費用。
      又扶養費請求權在實體法上，雖為一身專屬之權利，惟為
      求紛爭之解決，並兼顧未成年子女之利益，同時衡諸民法
      第1055條、民事訴訟法第572條之1及非訟事件法第127條
      之立法旨趣，在訴訟遂行過程中，任親權（或監護）主體
      之一方，得本於法定訴訟擔當（或訴訟遂行權）之地位，
      為子女之利益為扶養費（保護教養費用）請求，而具當事
      人適格。是父母若欲以自己名義請求子女扶養費，則須依
      民事訴訟法第572條之1規定，附帶請求酌定親權人，再依
      非訟事件法第條規定，一併請求法院命未行使權利義務之
      他方給付子女之扶養費。由此可知，離婚後，未成年子女
      對於父母之扶養費請求，其權利人為未成年子女，而非父
      母，民事訴訟法第572條之1與非訟事件法第127條規定，
      離婚訴訟當事人之夫或妻（父或母），得以自己名義行使
      其未成年子女之扶養權利，而為給付扶養費之請求，授與
      附帶請求訴訟之遂行權，而為「法定訴訟擔當」之一種。
      因此，原告係對訴外人戊○○、己○○負有給付扶養費用
      之債務，被告並非權利人，自無從執訴外人戊○○、己○○之權利對原告主張抵銷。故被告此部分抗辯，即屬無據
      ，不能採取。
（七）從而，原告請求被告給付51,225元，及自原告變更訴之聲
      明訴狀繕本送達被告之翌日，即自民國99年4月30日起至
      清償日止，按年息百分之五計算之利息，為有理由，應予
      准許。原告其餘之請求，均無理由，不能准許，均應予駁
      回。
（八）本判決原告勝訴部分，所命為給付金額未逾50萬元，爰依
      民事訴訟法第389條第1項第5款依職權宣告假執行，並依
      同法第392條規定，依被告聲請宣告相當之金額預供擔保
      免為假執行。原告其餘假執行之聲請，因訴之駁回而失所
      依據，不予准許，併予駁回。
（九）本件事實已臻明確，兩造其餘之主張與陳述，並不影響訴
      訟之結果，爰不再逐一論列，附此敘明。
（十）訴訟費用負擔之依據：民事訴訟法第79條。
中    華    民    國    99    年    8    月    17   日
                  家事法庭      法  官  陳弘仁 
以上正本係照原本作成。
如對本判決上訴，須於判決送達後20日之不變期間內，向本院提
出上訴狀。如委任律師提起上訴者，應一併繳納上訴審裁判費。
中    華    民    國    99    年    8    月    17   日
                                書記官  張俞文
【附表】
┌──┬──────────────────┬───────┐
│編號│            加水站位址              │   地主       │
├──┼──────────────────┼───────┤
│ 1  │   彰化縣二林鎮華崙里○○路33號     │  ○○○     │
├──┼──────────────────┼───────┤
│ 2  │   彰化縣二林鎮華崙里○○路15-9號   │  ○○○       │
├──┼──────────────────┼───────┤
│ 3  │   彰化縣二林鎮復豐里○○路213號    │  ○○○       │
├──┼──────────────────┼───────┤
│ 4  │   彰化縣二林鎮東○○路○巷11號     │  ○○○      │
├──┼──────────────────┼───────┤
│ 5  │   彰化縣田尾鄉仁里村○○巷116號    │  ○○○       │
├──┼──────────────────┼───────┤
│ 6  │   彰化縣田尾鄉打簾村○○路1段408號 │  ○○○       │
├──┼──────────────────┼───────┤
│ 7  │   彰化縣永靖○○○巷27號           │  ○○○       │
├──┼──────────────────┼───────┤
│ 8  │   彰化縣溪湖鎮○○路15-6號(對面)   │  已去世（需繳│
│    │                                    │「○○○」祠  │
│    │                                    │ 電費）       │
├──┼──────────────────┼───────┤
│ 9  │   彰化縣溪湖鎮西勢里○○路1段3號   │   ○○○      │
├──┼──────────────────┼───────┤
│ 10 │   彰化縣溪湖鎮西勢○○○路66號     │   ○○○      │
├──┼──────────────────┼───────┤
│ 11 │   彰化縣溪湖鎮○○○小段539地號    │   ○○○      │
├──┼──────────────────┴───────┤
│附註│   每一加水站之相關設備：儲水桶1個、馬達1台、過濾器2│
│    │   個、投幣機1台、加水管1條。                       │
└──┴──────────────────────────┘

司法院資訊處製作；財團法人民間司法改革基金會備份。
